【裁判字號】    97,訴,1641
【裁判日期】    980630
【裁判案由】    侵權行為損害賠償
【裁判全文】
臺灣臺南地方法院民事判決              97年度訴字第1641號
原      告  己○○
訴訟代理人  王盛鐸律師
            李育禹律師
            王建強律師
被      告  甲○○○○
法定代理人  乙○○
被      告  丁○○
上二人共同
訴訟代理人  庚○○
            戊○○
            丙○○
上列當事人間請求侵權行為損害賠償事件，原告於刑事程序提起
附帶民事訴訟，經本院刑事庭裁定移送前來，經本院於民國98年
6月18日言詞辯論終結，判決如下：
    主      文
被告應連帶給付原告新台幣肆拾萬元，及均自民國九十七年八月
二十二日起至清償日止，按週年利率百分之五計算之利息。原告
其餘之訴駁回。
訴訟費用由被告連帶負擔。
本判決原告勝訴部分得假執行；但被告如於以新臺幣肆拾萬元為
原告預供擔保者，得免為假執行。
        事實及理由
一、按訴狀送達後，原告不得將原訴變更或追加他訴，但擴張或
    減縮應受判決事項之聲明者，不在此限，民事訴訟法第255
    條第1項第3款定有明文。本件原告起訴依侵權行為之法律關
    係，請求「被告應連帶給付原告新台幣（下同）100萬元及
    自起訴狀繕本均送達翌日起至清償日止，按年息百分之5計
    算之利息」，嗣於民國98年1月8日言詞辯論期日減縮訴之聲
    明為「被告應連帶給付原告60萬元及自起訴狀繕本均送達翌
    日起至清償日止，按年息百分之5計算之利息」（本院卷第
    35頁），核本件原告所為聲明之減縮，依前揭說明，應予准
    許，合先敘明。
二、原告起訴主張：
  (一)被告丁○○受僱被告甲○○○○（乙○○為負責人），於97
    年1月3日中午12時10分，駕駛被告伊豆餮飲店所有之
    9698-NR小客車執行職務時，在台南市○區○○路395號前違
    規迴轉，致正常行駛駕駛機車之原告閃避不及，發生碰撞（
    下稱系爭車禍），原告受有頭部外傷併右側顳葉腦挫傷性出
    血、左側顳頂葉腦挫傷性出血及肢體多數擦傷等傷害。
  (二)原告在系爭車禍中遭受腦部重創、腦傷後記憶力下降、認知
    功能受影響，並有情緒低落易哭泣等憂鬱症症狀。原告經三
    次役男複檢後，由台中榮民總醫院出具兵役用診斷證明書，
    明確記載原告因車禍腦傷留有智能偏低的後遺症，已達免役
    之標準，足見車禍受傷影響之鉅。
  (三)原告因車禍腦傷殘留之後遺症，如右下肢麻木、憂鬱症等症
    狀，目前尚持續長期追蹤治療，以藥物控制，亦有童綜合醫
    院出具之診斷證明書2張可稽。
  (四)由上開證據顯見，系爭車禍腦部創傷所留下的後遺症，對原
    告將有長遠的不良影響，原告的餘生將因為腦傷後造成智力
    下降，使原告無法勝任受傷前智力所能勝任之工作。此外，
    兵役複檢結果以「智能偏低」作為判定原告免役之事由，亦
    對原告心靈造成嚴重傷害。綜上所陳，因原告所受肉體上之
    傷害、精神上的憂鬱症、智力減損及浪費寶貴年輕歲月在治
    療傷痛的過程中，原告向被告丁○○、甲○○○○請求連帶
    賠償精神慰撫金60萬元，堪認尚屬合理。
  (五)被告等迄今拒不理賠，沒有悔意也沒有誠意。原告因系爭車
    禍，身心受到重創，延遲服役，並因智能減低被判定免役，
    爰依民法第188條規定，請求被告等連帶賠償原告精神慰撫
    金60萬元。
  (六)並聲明：1.被告應連帶給付原告60萬元及自本訴狀繕本均送
    達翌日起至清償日止按年息5%計算之利息；2.願供擔保請准
    宣告假執行。
三、被告則以：
  (一)系爭車禍之發生雖導致原告受傷，但並非被告故意所為，且
    被告亦已受刑法之制裁。原告律師指出原告傷後留有記憶力
    下降、認知功能受影響及情緒低落易哭泣等後遺症，從97年
    1月7日急診入院後至今業已一年多，原告律師積極表示原告
    精神方面仍因車禍而存有精神官能性憂鬱症，對此原告卻無
    積極就醫服藥，還離家遠至台北工作。車禍發生時間至97年
    學期末之畢業考試時間僅有五個月左右，原告所讀科系為應
    用外語系，若記憶力下降、認知功能受影響豈能順利通過測
    驗而畢業？參考台中榮民總醫院精神科林志堅主治醫生之學
    說討論：精神官能症的認識與鑑定中指出『精神官能症』是
    最常見的精神病，原因包含『生理、心理、社會』各方面之
    問題，開立藥物服用為抗焦慮、失眠及肌肉痙孿，非專屬精
    神病之用藥，亦無法從病例中證實精神疾病之輕重及與車禍
    之發生是否有直接影響關係。
  (二)兵役之免役原因為智能偏低與診斷書之精神官能性憂鬱症無
    關，若原告係因體檢表上之原因免役，如此言原告之行為能
    力有待確認？必須要傳喚原告親自出庭，證明其行為能力、
    反應、應答等等。
  (三)目前經濟景氣低迷原告已找到一份正常收入不錯之工作，如
    有上述之因素公司怎可進用？且原告所工作之公司為服務業
    （于記杏仁豆腐專賣店），須積極與客戶接觸，此與原告律
    師所述情形出入實為頗大。被告丁○○係受雇之員工，收入
    有限，雖原告連帶起訴被告甲○○○○（負責人為乙○○）
    ，但交通事故之發生並不能以被告為公司之因素而誇大提高
    理賠之金額，仍須依傷勢及實際之損失為依據，請求高額之
    精神慰金60萬元，亦屬不當。
  (四)並聲明：1.原告之訴駁回；2.若獲不利判決，被告願供擔保
    請准免為假執行。
四、兩造不爭執事項：
  (一)兩造對於本院97年度交易字第101號刑事判決之事實、原告
    無過失、被告丁○○有過失均不爭執。
  (二)兩造對於診斷證明書、兵役用診斷證明、童綜合醫療社團法
    人童綜合醫院回函之形式上真正均不爭執。
五、兩造爭執事項：
  (一)被告主張原告請求之慰撫金金額太高？
六、得心證之理由：
  (一)被告丁○○受雇於被告甲○○○○，以駕駛車牌號碼9698-
    NR自用小客車載送便當為業，為從事業務之人，於97年1月3
    日中午12時10分許，駕駛上開自用小客車，自臺南市○區○○路385號前路肩由南向北起駛作迴轉時，本應注意在劃有
    分向限制線之路段，不得迴轉，且依當時情況亦無不能注意
    情事，竟疏未注意，貿然迴轉，適原告駕駛車牌號碼G2C-90
    8號重型機車，沿崇明路機慢車優先道由南向北行駛至該處
    ，因閃避不及而發生碰撞，致原告人車倒地，受有頭部外傷
    併右側顳葉腦挫傷性出血、左側顳頂葉腦挫傷性出血及肢體
    多處擦傷等傷害。被告丁○○因系爭車禍經本院以97年度交
    易字第101號過失傷害案件判決有期徒刑3月，如易科罰金，
    以新台幣1,000元折算一日確定等情，為被告所不爭執，並
    經本院依職權調取本院97年度交易字第101號過失傷害刑事
    案件全案卷證核閱屬實。
  (二)按汽車行駛時，劃有分向限制線之路段，不得迴轉，道路交
    通安全規則第106條第2款定有明文，經查，被告丁○○駕車
    自應注意上述道路交通安全規定，而依當時路況又無不能注
    意之情形，竟疏不注意而未依規定迴轉，以致肇事，致人受
    傷，被告丁○○應有過失，且被告丁○○過失駕駛行為，核
    與原告之受傷間，具有相當因果關係，此有上開道路交通事
    故調查報告表（一）（二）、現場圖及照片14幀附於南市警
    一刑偵字第970300322號刑事偵查卷宗可參，原告主張被告
    丁○○應依侵權行為法律關係，對原告負損害賠償責任，自
    堪採信。
  (三)按因故意或過失，不法侵害他人之權利者，負損害賠償責任
    ；不法侵害他人之身體、健康、名譽、自由、信用、隱私、
    貞操或不法侵害其他人格法益而情節重大者，被害人雖非財
    產上之損害，亦得請求賠償相當之金額；受僱人因執行職務
    ，不法侵害他人之權利者，由僱用人與行為人連帶負損害賠
    償責任，民法第184條第1項、第195條第1項、第188條分別
    定明文。本件被告丁○○對於原告應負侵權行為損害責任，
    而被告甲○○○○為被告丁○○之僱用人，原告自得依上開
    規定請求被告連帶賠償其損害，已如前述，至原告得請求慰
    撫金之範圍，說明如下：
    1.按慰撫金之賠償須以人格權遭遇侵害，使精神上受有痛苦
      為必要，其核給之標準固與財產上損害之計算不同，然非
      不可斟酌雙方身分資力與加害程度，及其他各種情形核定
      相當之數額（最高法院51年台上字第223號判例參照）。
    2.原告主張系爭車禍造成其腦部創傷所留下的後遺症，對原
      告將有長遠的不良影響，原告的餘生將因為腦傷後造成智
      力下降，使原告無法勝任受傷前智力所能勝任之工作，另
      兵役複檢結果以「智能偏低」作為判定原告免役之事由，
      亦對原告心靈造成嚴重傷害等語，亦據其提出童綜合醫療
      社團法人童綜合醫院97年3月10日診斷證明書、台南縣役
      男徵兵檢查體位判定結果通知書、免疫證明書、台中榮民
      總醫院兵役用診斷證明書為證（本院卷第48頁、第62-65
      頁），並經本院依職權發函行政院國軍退除役官兵輔導委
      員會台中榮民總醫院、童綜合醫療社團法人童綜合醫院，
      經函覆結果分別為「…有智能減低之情形」、「…病患己○○目前意識清楚，但有後遺症。根據97年5月9日所做的
      認知功能衡鑑，為邊緣性智能，比較個案學經歷，呈現明
      顯的認知功能受損，回復的可能性極小」（本院卷第96-9
      8頁），堪認原告主張有理由，被告僅泛言「車禍發生時
      間至97年學期末之畢業考試時間僅有五個月左右，原告所
      讀科系為應用外語系，若記憶力下降、認知功能受影響豈
      能順利通過測驗而畢業？」、「兵役之免役原因為智能偏
      低與診斷書之精神官能性憂鬱症無關」云云，不足採信。
    3.本件原告因系爭車禍受有頭部外傷併右側顳葉腦挫傷性出
      血、左側顳頂葉腦挫傷性出血及肢體多處擦傷等傷害，精
      神上因而受有痛苦，原告請求精神慰撫金，洵屬有據。本
      院審酌原告畢業於嘉南藥理科技大學、任職於于路發實業
      有限公司，月薪約23,000元，於97年間有薪資所得23,144
      元，名下並無任何資產；被告丁○○於97年間有薪資所得
      190,080元，名下並無任何資產等情，業據本院依職權調
      閱兩造所得及財產資料，並有兩造稅務電子閘門財產所得
      調件明細表附卷可稽，本院依兩造之身分、教育程度、經
      濟能力、社會地位及原告所受之傷害程度非輕，「根據97
      年5月9日所做的認知功能衡鑑，為邊緣性智能，比較個案
      學經歷，呈現明顯的認知功能受損，回復的可能性極小」
      此有童綜合醫療社團法人童綜合醫院98年6月3日（98）童
      醫字第0692號函覆附卷可稽（本院卷第98頁）等情，認原
      告請求慰撫金於400,000元之範圍內尚無不當，逾此部分
      之請求，則無理由，應予駁回。
  (四)綜上，原告本於侵權行為之法律關係，請求被告連帶給付原
    告400,000元，及均自起訴狀繕本送達被告之翌日即97年8
    月22日起至清償日止，按週年利率百分之5計算之利息，為
    有理由，應予准許。至原告逾前開範圍所為請求，為無理由
    ，應予駁回。
七、本件判決基礎已臻明確，兩造其餘攻攻擊防禦方法及訴訟資
    料經本院審酌後，核與判決不生影響，無逐一論駁之必要，
    併此敘明。
八、訴訟費用之依據：民事訴訟法第79條。
九、本件原告勝訴部分為關於財產權之訴訟，所命給付之金額未
    逾500,000元之所為被告敗訴判決，應依民事訴訟法第389條
    第1項第5款規定，依職權宣告假執行。本院並依同法第392
    條第2項規定，依職權宣告被告得供擔保，免為假執行。
十、結論：本件原告之訴，為一部有理由，一部無理由，依民事
    訴訟法第79條、第389條第1項第5款、第392條第2項，判決
    如主文。
中    華    民    國    98    年    6     月    30    日
                        民事第二庭  法  官  侯明正
以上正本係照原本作成。
如對本判決上訴，須於判決送達後20日內向本院提出上訴狀。
中    華    民    國    98    年    6     月    30    日
                                    書記官  程欣怡


司法院資訊處製作；財團法人民間司法改革基金會備份。
